臺灣高等法院刑事判決
109年度上易字第1820號
上  訴  人  臺灣臺北地方檢察署檢察官
被      告  邱嘉蘋




選任辯護人  鄭信煌律師
上列上訴人因被告詐欺案件，不服臺灣臺北地方法院109年度易
字第73號，中華民國109年8月18日第一審判決（聲請簡易判決處
刑案號：臺灣臺北地方檢察署108年度偵字第25329號），提起上
訴，本院判決如下：
    主  文
上訴駁回。               
    理  由
一、經本院審理結果，認第一審判決對被告邱嘉蘋為無罪之諭知
    ，核無不當，應予維持，並引用第一審判決書記載之證據及
    理由（如附件）。
二、檢察官上訴意旨略以：被告於警詢時自承：伊沒有見過「李
    經理」，不知其年籍資料，只有透過LINE聯繫等語。參以被
    告所提其與「李經理」之LINE對話紀錄，兩人在8月30日首
    次對話，被告即提出貸款新臺幣（下同）20萬元之要求，「
    李經理」即告知20萬元之利息計算方式，被告再問是否要附
    上什麼資料，「李經理」答不需要。被告復於9月1日傳送身
    分資料，「李經理」即表示已傳主管初審。足見「李經理」
    所謂審查貸款，除取得被告身分資料外，無須檢視任何資料
    。參以被告自承有向銀行貸款、向地下錢莊借款等經驗，如
    透過合法管道貸款，豈可能不須進行任何資力審查，僅提供
    身分資料即可申貸20萬元？遑論被告不知係向何公司、員工
    申請貸款，豈可能僅憑訊息傳送即可貸得20萬元？其雖辯稱
    寄送郵局帳戶之存摺、提款卡，係因「李經理」欲檢查其帳
    戶有無遭銀行或法院查扣金錢之紀錄等語。惟細譯其與「李
    經理」之LINE對話紀錄，「李經理」先請被告提出一帳戶讓
    公司匯給核貸之款項，被告遂拍攝其所申辦中國信託銀行帳
    戶之存摺封面回傳，而後「李經理」又要求被告寄出提款卡
    ，被告則表示要改用郵局帳號，因「中信是常在用的」等語
    ，之後即依「李經理」指示寄出餘額僅681元之郵局帳戶存
    摺及提款卡。足見其在寄出存摺之時，並非選擇慣常使用之
    中國信託銀行帳戶（亦即其原本向「李經理」請求貸款時指
    定之帳戶)，而係較不常用之郵局帳戶。其至遲於寄出存摺
    、提款卡之前，即已對「李經理」收取存摺、提款卡之目的
    存有疑慮，而非單純基於申辦貸款信任「李經理」之緣故。
    否則其原本既有貸款20萬元之本意，並希望匯入常用之中國
    信託銀行帳戶，必已慮及貸款後可方便隨時取用。竟又在「
    李經理」要求寄出提款卡時，改變心意要求寄出較不常用之
    郵局存摺、提款卡，益徵其對於寄出存摺、提款卡，有遭人
    不法使用之風險，應有認知或預見。況其於寄出存摺、提款
    卡後，因數日未獲回音，遂於9月11日以LINE詢問「李經理
    」：「請回覆一下、我不會那麼倒霉碰到詐騙集團，利用我
    們的帳號洗黑錢吧」。足認其對於「李經理」可能為詐欺集
    團服務收集帳戶，並非全無預見。故在「李經理」取得存摺
    、提款卡後無任何回音，被告立即判斷果然遇到詐欺集團。
    是就其帳戶遭詐欺集團利用一事，並未違背其之本意。而刑
    法詐欺罪對於主觀犯意之認定，並不以直接故意為限，被告
    對於所寄出之存摺、提款卡可轉供詐欺集團使用，既有預見
    之可能，結果亦在其可預料之範圍內，而未違其本意，應已
    具備間接故意。由上開不合理狀況，足以推認被告對其帳戶
    存摺、提款卡可能作為詐欺取財之非法用途，具有預見可能
    性，僅心存僥倖認為不會發生。原判決忽略上述客觀積極證據
    ，未進一步審究被告辯述內容之不合理，即採信被告之辯詞，
    違反經驗法則與論理法則。被告同意提供前開帳戶之提款卡及
    密碼，使他人可輕易使用其提款卡及密碼對帳戶內之金錢任
    意移轉、提領，亦確實對詐欺集團之後續犯行產生助力，此
    結果並不違被告本意，仍在可得預見之範圍內。被告初始動
    機係因經濟狀況窘迫，且寄出存摺、提款卡時未獲相應報酬
    ，卻因此涉法，固有令人同情之處，惟此僅屬法院量刑之參
    考因素，尚不能據此推翻主觀要件之證據認定云云。
三、惟查：
　㈠刑法第30條之幫助犯，係以與正犯有共同之認識而幫助實施
    為要件，若於正犯之犯罪無共同之認識者，即不能謂有共犯
    之關係。故刑法上幫助之行為，須有幫助他人犯罪之意思，
    如無此種故意，基於其他原因，以助成他人犯罪之結果，尚
    難以幫助論。從而幫助犯非但行為之外形可認為幫助，且必
    須與正犯有犯意之聯絡。若幫助之人，誤信為正當行為，並
    無違法之認識，則其行為縱予正犯以助力，尚難遽令負幫助
    之罪責（最高法院18年上字第287號、20年上字第122號、第
    1828號判例意旨參照）。被告將其所有之郵局帳戶存摺、提
    款卡及密碼提供不明人士，而遭詐騙集團成員作為詐騙告訴
    人陳莉玲、邱怡貞、張明勵匯入款項之人頭帳戶之用，固經
    原審認定無訛。然該不明人士取得該帳戶，可能之原因非一
    ，或因被告出賣、出借或出租該人使用，或因被告遭竊或遺
    失，甚或被告遭詐騙而流入該人之手，非必出於幫助該人或
    詐騙集團詐欺取財之故意，苟被告提供該帳戶存摺、提款卡
    及密碼予他人時，主觀上並無幫助他人詐欺犯罪之認識，自
    難僅憑告訴人等遭詐騙之款項匯入被告帳戶，即認被告確有
    幫助詐欺取財犯行。
  ㈡原判決對於被告所辯係受不明人士以辦理貸款為幌，騙取帳
    戶存摺、提款卡及密碼等情何以並非虛妄，業已敘明其取捨
    證據及得心證之理由，核與經驗法則及論理法則無違，要難
    逕認被告主觀上對於取得其帳戶之人所欲實行之詐欺犯罪確
    有認識，而以交付帳戶存摺、提款卡及密碼之方式施以助力
    。復查無積極證據足認被告交付帳戶存摺、提款卡及密碼獲
    有任何利益，實與一般人藉由提供金融帳戶予不法集團使用
    以資牟利之情形有別，殊難想像被告在無利可圖之下，甘冒
    個人帳戶均遭凍結並受刑事追訴之風險，而為此損人不利己
    之舉。故被告提供帳戶存摺、提款卡及密碼之行為，究否本
    於幫助詐欺之認識而施以助力，並非無疑。依卷內證據，僅
    足認定被告係為申辦貸款而提供帳戶存摺、提款卡及密碼予
    他人，檢察官復未提出積極證據證明被告與詐騙告訴人等之
    不詳人士有共同之違法認識，自難逕認被告有幫助詐欺取財
    之不確定故意。
  ㈢被告雖自承前有向銀行申辦貸款之經驗，衡情應知一般人向
    銀行貸款多係親赴金融機構向行員洽辦，且無庸提供帳戶存
    摺、提款卡及密碼，其提供已無相當存款之帳戶，對徵信亦
    無助益。然坊間貸款業者利用電話或網路，接受有金錢需求
    、卻因故無法以自己名義獲得一般金融機構融資之人申辦信
    用貸款之情形，屢見不鮮，其等或因事涉金主個人隱私而不
    便或不願對外暴露自己真實身分者，亦非少見，被告斯時既
    有借款之需求，且透過行動電話通訊軟體LINE向他人貸款，
    而非經由一般金融機構管道申辦，則被告能否依一般經驗察
    覺有異，已非無疑；況被告當時在亟需款項之情況下，實難
    期被告謹慎、冷靜思考對方所言是否合於情理並預見提供帳
    戶之風險。是被告供稱斯時因亟需借款，而與自稱貸款業者
    聯繫後，疏於查證對方之真實身分，率爾依該不明人士之要
    求提供其帳戶，作為對方所稱查核其帳戶有無遭法院強制執
    行扣款之用，所為固有可議之處，然僅足認定其係不慎輕信
    他人，以致個人帳戶遭不法使用，尚難推論其自始即有預見
    提供帳戶可能遭人利用作為詐欺取財之工具而不違背其本意
    之不確定故意。
  ㈣又詐欺集團之詐騙手法層出不窮，不但隨時空環境等社會因
    素而不斷翻新，且行騙時多依其掌握之個人資料編設故事情
    節，利用人性良善或擔心惹禍上身等弱點行騙得手，要不得
    因學校及政府機關多年來不斷利用各式媒體宣導詐騙集團手
    法，並提醒國人勿提供帳戶資料或操作自動櫃員機，以免淪
    為共犯或上當受騙，即謂一般人均不致提供帳戶存摺、金融
    卡及密碼。況現今詐騙集團因政府機關積極查緝利用人頭帳
    戶詐欺取財犯罪行為，以致不易價購取得人頭帳戶，遂改以
    詐騙手法獲取帳戶，並乘被害人未及警覺之際，短暫充作人
    頭帳戶供詐取其他被害人款項之用，時有所聞。且一般人對
    於社會事務之警覺性或風險評估，常因人而異，詐欺集團無
    非鼓如簧之舌，以虛捏誆騙為能事，詐騙手法日新月異，更
    迭有相當智識經驗之人遭詐騙之情事，尚難僅憑被告之學識
    或社會經驗，推定被告必能知悉。此情觀諸本案告訴人陳莉
    玲、邱怡貞、張明勵分別具有高中（職）畢業、大專畢業、
    高中畢業之教育程度（見偵卷第11、12、14頁），均係具有
    相當智識經驗之成年人，猶因常見之詐術而上當受騙，依指
    示匯款，益見其實。被告對其帳戶雖未能善盡保管之責，容
    有輕率、疏失之處，終至遭不明人士用於詐騙，然尚難排除
    被告係遭人以辦理貸款為幌騙取帳戶使用之可能，檢察官之
    舉證，仍有合理之懷疑存在，要難認定被告確係本於幫助他
    人詐欺犯罪之故意，而交付帳戶供他人使用，此外，復查無
    其他積極證據足證被告確有幫助詐欺犯意，尚難僅憑被告提
    供存款餘額甚微之帳戶存摺、提款卡及密碼予不詳人士、暨
    告訴人等匯款至被告帳戶之客觀事實，推論被告必有幫助詐
    欺犯罪之認識，而遽以幫助詐欺罪相繩。又被告郵局帳戶自
    民國100年間起即為其收取臺北市政府都市發展局租金補貼
    之帳戶，並為其所使用之聯邦商業銀行信用卡之自動扣款帳
    戶，且於本案發生前之108年1月間至8月間，每月均有數筆
    存提款、代繳等交易紀錄，而為被告常用之帳戶，前揭上訴
    意旨徒憑被告以LINE向「李經理」表示「中信是常在用的」
    一語，論斷郵局帳戶係被告較不常用之帳戶云云，自不足採
    。至被告於108年9月3日寄交郵局帳戶資料後，因遲未獲對
    方回覆貸款進度，固於同年月11日以LINE向「李經理」表示
    ：「請妳回覆一下好嗎！謝謝」、「我不會那麼倒霉碰到詐
    騙集團吧！利用我們的帳號洗黑錢吧！」等語（見原審易字
    卷第287頁），惟該等訊息內容既係於被告寄交郵局帳戶資
    料後已逾1週始行傳送，自不得執此回推被告於提供帳戶之
    時即有預見其帳戶可能遭人利用作為詐欺取財之工具而不違
    背其本意之不確定故意。此外，復查無其他積極證據足認被
    告確有前揭上訴意旨所稱「對其帳戶存摺、提款卡可能作為
    詐欺取財之非法用途，具有預見可能性，僅心存僥倖認為不
    會發生」之情，上訴意旨遽謂被告有幫助詐欺犯罪之不確定
    故意云云，自屬無據。
  ㈤綜上所述，原判決對檢察官所舉各項證據，已逐一剖析，參
    互審酌，並敘明其取捨證據及得心證之理由，核與經驗法則
    及論理法則無違。檢察官上訴仍執原審已詳予斟酌之證據，
    對於原判決已說明事項及屬原審採證認事職權之適法行使，
    逕為相異之評價，復未提出其他積極證據證明被告確有公訴
    意旨所指幫助詐欺取財犯行，尚難說服本院推翻原判決，另
    為不利於被告之認定，其上訴為無理由，應予駁回。　
據上論斷，應依刑事訴訟法第373條、第368條，判決如主文。
本案經檢察官滕治平到庭執行職務。
中　　華　　民　　國　　109 　年　　11　　月　　26　　日
                  刑事第十六庭  審判長法　官  葉騰瑞
                                      法　官  廖紋妤
                                      法　官  陳芃宇
以上正本證明與原本無異。
不得上訴。
                                      書記官  李佳芬
中　　華　　民　　國　　109 　年　　11　　月　　26　　日